---
title: "Projekt"
author: "Stella Balić, Jan Kolić, Marko Peroš, Jana Perak"
date: "2023-01-06"
output:
  pdf_document: default
  html_document:
    df_print: paged
---

```{r setup, include=FALSE}
knitr::opts_chunk$set(echo = TRUE)
```

## Uvod

U ovom dokumentu bavit ćemo se analizom potrošnje kućanstava. Ova analiza koristi podatke sakupljene na temelju ankete koju je proveo španjolski Institut za statistiku (Instituto Nacional de Estad´ıstica ili INE) u svrhu uskladivanja životnog standarda u državi. Koristit ćemo skup podataka iz 2019. i 2020. godine.

## Učitavanje

Učitajmo potrebne pakete.

```{r echo=T, error=FALSE, warning=FALSE, message=FALSE}
library(dplyr)
```

Učitajmo podatke.

```{r}
kucanstva19 = read.csv("datasets/hogar_epf_2019.csv", header = TRUE)
kucanstva20 = read.csv("datasets/hogar_epf_2020.csv", header = TRUE)
#potrosnja19 = read.csv("datasets/gastos_epf_2019.csv", header = TRUE)
#potrosnja20 = read.csv("datasets/gastos_epf_2020.csv", header = TRUE)
dim(kucanstva19)
dim(kucanstva20)
#dim(potrosnja19)
#dim(potrosnja20)
```

## 1. Postoji li zavisnost izmedu broja članova kućanstva i energenta koji se upotrebljava za dobivanje tople vode?

Varijabla NMIEMB govori o broju članova kućanstva, a varijabla FUENAGUA govori o energentu koje kućanstvo upotrebljava za grijanje vode. Slijedeći opis varijabli, NMIEMB može poprimiti vrijednosti 0-19, a FUENAGUA: 1 Electricity, 2 Natural gas, 3 Liquefied gas, 4 Other liquid fuels, 5 Solid fuels, 6 Others, b Not applicable, -9 Not stated. Iz ovoga slijedi da cemo promatrati samo one retke kojima je varijabla FUENAGUA iz skupa {1, 2, 3, 4, 5, 6}. Koristit ćemo $\chi^2$ test provjere nezavisnosti.

Prvo ćemo provjeriti koje su sve moguće vrijednosti varijabli u našim podacima.

```{r}
unique(kucanstva19$FUENAGUA)
unique(kucanstva19$NMIEMB)
```

Vrijednosti varijable NMIEMB nam odgovaraju, a iz varijable FUENAGUA ćemo uzeti samo one koje označavaju energent.

```{r}
kucanstva19_final = subset(kucanstva19, FUENAGUA %in% c(1,2,3,4,5,6))
dim(kucanstva19_final)
```

Možemo prikazati kontigencijsku tablicu i vizualizirati kako su raspoređene vrijednosti i što bismo mogli pretpostaviti što će test pokazati.

```{r}
f_tbl = table(kucanstva19_final$NMIEMB, kucanstva19_final$FUENAGUA) #tablica frekvencija
f_tbl

# Radimo histograme:
b = seq(min(kucanstva19_final$NMIEMB)-1,max(kucanstva19_final$NMIEMB) , 1)

h1 = hist(kucanstva19_final[kucanstva19_final["FUENAGUA"] == 1,]$NMIEMB,
         breaks=b,
         plot=FALSE)
h2 = hist(kucanstva19_final[kucanstva19_final["FUENAGUA"] == 2,]$NMIEMB,
         breaks=b,
         plot=FALSE)
h3 = hist(kucanstva19_final[kucanstva19_final["FUENAGUA"] == 3,]$NMIEMB,
         breaks=b,
         plot=FALSE)
h4 = hist(kucanstva19_final[kucanstva19_final["FUENAGUA"] == 4,]$NMIEMB,
         breaks=b,
         plot=FALSE)
h5 = hist(kucanstva19_final[kucanstva19_final["FUENAGUA"] == 5,]$NMIEMB,
         breaks=b,
         plot=FALSE)
h6 = hist(kucanstva19_final[kucanstva19_final["FUENAGUA"] == 6,]$NMIEMB,
         breaks=b,
         plot=FALSE)

data <- t(cbind(h1$counts,h2$counts,h3$counts,h4$counts,h5$counts,h6$counts))

#Njihove counts koristimo za barplot
barplot(data,beside=TRUE, col=c("lightblue", "purple", "lightgreen", "lightyellow", "pink", "orange" ), xlab="Broj ukućana u kućanstvu", ylab='Frekvencija u kategoriji')

a = seq(0,9, 1)
c=seq(4,67,7)
axis(1, at = c, labels = a)

legend("topright",c("Elektricity","Natural gas","Liquefied gas", "Other liquid fuels", "Solid fuels", "Others"),fill = c("lightblue", "purple", "lightgreen", "lightyellow", "pink", "orange" ))




```


Sada ćemo krenuti s testom za što prvo trebamo provjeriti vrijednosti očekivanih frekvencija, pretpostavka testa je da su sve veće od 5. U slučaju da nisu, vršit ćemo grupaciju.

Kontigencijska tablica

```{r}
c_table = addmargins(f_tbl)
c_table #kontigencijska tablica
```

Provjera očekivanih frekvencija

```{r}
counter=0
for (col_names in colnames(c_table)){
  for (row_names in rownames(c_table)){
    if (!(row_names == 'Sum' | col_names == 'Sum') ){
      cat('Očekivane frekvencije za razred ',col_names,'-',row_names,': ',(c_table[row_names,'Sum'] * c_table['Sum',col_names]) / c_table['Sum','Sum'],'\n')
      if (c_table[row_names,'Sum'] * c_table['Sum',col_names] / c_table['Sum','Sum']<=5){
        counter=counter+1
    }
  }
  }
}
cat("\nBroj očekivanih frekvencija <= 5 je ", counter)
```

Uočavamo da imamo više očekivanih frekvencija manjih od 5 pa ćemo broj ukućana grupirati.

Napravit ćemo dvije grupacije. Prvo ćemo grupirat u grupe 0-2 (kućanstvo s malim brojem ukućana), 3-4 (kućanstvo sa srednjim brojem ukućana) i 5-9 (kućanstvo s velikim brojem ukućana). Zatim u grupe 0-1, 2, 3, 4-9 kako bismo pokušali dobiti što sličniji broj kućanstava u svakoj grupi. Ovo radimo kako bismo pokazali da način grupiranja ne utječe na konačan rezultat testa.

Kako bi izgledao prikaz s bar plotom?

```{r}
# Grupirajmo na 1. nacin
kucanstva19_final$NMIEMB_group2 <- cut(kucanstva19_final$NMIEMB, breaks = c(0, 2, 4, 9), labels = c("0-2", "3-4", "5-9"))

c_table2 <- table(kucanstva19_final$FUENAGUA, kucanstva19_final$NMIEMB_group2)

c_table2

barplot(c_table2, beside = TRUE,xlab = "Broj ukućana u kućanstvu", ylab = 'Frekvencija u kategoriji', col = c("lightblue", "purple", "lightgreen", "lightyellow", "pink", "orange"))
legend("topright", c("Elektricity", "Natural gas", "Liquefied gas", "Other liquid fuels", "Solid fuels", "Others"), fill = c("lightblue", "purple", "lightgreen", "lightyellow", "pink", "orange"))
```

```{r}
# Grupirajmo na 2. nacin
kucanstva19_final$NMIEMB_group3 <- cut(kucanstva19_final$NMIEMB, breaks = c(0, 1, 2, 3, 9), labels = c("0-1", "2", "3", "4-9"))

c_table3 <- table(kucanstva19_final$FUENAGUA, kucanstva19_final$NMIEMB_group3)

c_table3

barplot(c_table3, beside = TRUE,xlab = "Broj ukućana u kućanstvu", ylab = 'Frekvencija u kategoriji', col = c("lightblue", "purple", "lightgreen", "lightyellow", "pink", "orange"))
legend("topright", c("Elektricity", "Natural gas", "Liquefied gas", "Other liquid fuels", "Solid fuels", "Others"), fill = c("lightblue", "purple", "lightgreen", "lightyellow", "pink", "orange"))


```

```{r}
c_table_2 <- table(kucanstva19_final$NMIEMB_group2, kucanstva19_final$FUENAGUA)
c_table_3 <- table(kucanstva19_final$NMIEMB_group3, kucanstva19_final$FUENAGUA)
```

Kontigencijska tablica za prvu grupaciju:

```{r}
c_table2 = addmargins(c_table_2)
c_table2 #kontigencijska tablica
```

Kontigencijska tablica za drugu grupaciju:

```{r}
c_table3 = addmargins(c_table_3)
c_table3 #kontigencijska tablica

```

Provjera očekivanih frekvencija za prvu grupaciju:

```{r}
counter = 0
for (col_names in colnames(c_table2)){
  for (row_names in rownames(c_table2)){
    if (!(row_names == 'Sum' | col_names == 'Sum') ){
      cat('Očekivane frekvencije za razred ',col_names,'-',row_names,': ',(c_table2[row_names,'Sum'] * c_table2['Sum',col_names]) / c_table2['Sum','Sum'],'\n')
      if (c_table2[row_names,'Sum'] * c_table2['Sum',col_names] / c_table2['Sum','Sum']<=5){
        counter=counter+1
      }
    }
  }
}

cat("\nBroj očekivanih frekvencija <= 5 je ", counter)
```

Provjera očekivanih frekvencija za drugu grupaciju:

```{r}
counter = 0
for (col_names in colnames(c_table3)){
  for (row_names in rownames(c_table3)){
    if (!(row_names == 'Sum' | col_names == 'Sum') ){
      cat('Očekivane frekvencije za razred ',col_names,'-',row_names,': ',(c_table3[row_names,'Sum'] * c_table3['Sum',col_names]) / c_table3['Sum','Sum'],'\n')
      if (c_table3[row_names,'Sum'] * c_table3['Sum',col_names] / c_table3['Sum','Sum']<=5){
        counter=counter+1
      }
    }
  }
}

cat("\nBroj očekivanih frekvencija <= 5 je ", counter)
```

Sada ćemo provesti test nezavisnosti za prvu grupaciju:

```{r}
chisq.test(c_table_2,correct=F)

```

Sada ćemo provesti test nezavisnosti za drugu grupaciju:

```{r}
chisq.test(c_table_3,correct=F)

```

S obzirom da oba testa daju p-vrijednosti jako male (manje od 0.05), odbacujemo H0 i prihvaćamo alternativu, tj da su broj ukućana i energent koji se korist za grijanje vode zavisne varijable.

Dakle, zavisnost ove dvije varijable je kompleksnija od onoga što je vizualno bilo vidljivo na bar plotu, gdje se možda pogrešno moglo naslutiti da su nezavisne.

## 2. Impliciraju li visoka mjesečna primanja dostupnost druge nekretnine?

Koristit ćemo varijablu IMPEXAC. IMPEXAC predstavlja točnu količinu ukupnog mjesečnog neto prihoda pojedinog kućanstva. Raspon vrijednosti je između 0-99999.

Želimo provjeriti nedostaju li nam podatci:
```{r}
sum(is.na(kucanstva19$IMPEXAC))
```

Osnovna deskriptivna statistika:
```{r}
summary(kucanstva19$IMPEXAC)
```
Sada ćemo prikazati podatke o neto mjesečnim primanjima uz pomoć histograma:
```{r}
hist(kucanstva19$IMPEXAC)
```

Sada ćemo prikazati podatke uz pomoć box-plota:
```{r}
boxplot(kucanstva19$IMPEXAC)
```
Također imamo velik broj stršećih vrijednost povezanih s ukupnim mjesečnim neto prihodom pojedinog kućanstva, što pokazuje i box-plot
Zanima nas koliko gornjih stršećih vrijednosti imamo:
```{r}
IRQ19 = 1.5 * (quantile(kucanstva19$IMPEXAC, 0.75) - quantile(kucanstva19$IMPEXAC, 0.25))
IRQ19
ind19 = which(kucanstva19$IMPEXAC > IRQ19 + quantile(kucanstva19$IMPEXAC, 0.75))
length(kucanstva19$IMPEXAC[ind19]) #broj stršećih vrijednost 
length(kucanstva19$IMPEXAC) #ukupan broj podataka
length(kucanstva19$IMPEXAC[ind19]) / length(kucanstva19$IMPEXAC) * 100 #% stršećih vrijednosti
```
S obzirom na broj stršećih vrijednosti podrezat ćemo gornjih 5% podataka:
```{r}
trimKucanstva19 = kucanstva19[kucanstva19$IMPEXAC < quantile(kucanstva19$IMPEXAC, 0.95), ]
dim(trimKucanstva19)
```
```{r}
hist(trimKucanstva19$IMPEXAC)
```
Želimo provjeriti odnos primanja pojedinog kućanstva i dostupnost druge nekretnine kućanstvu. Za pokazivanje navedenog dovoljno je provjeriti postojanje vrijednosti varijable REGTENV1, koja govori o načinu korištenja stambenog prostora, odnosno, ako vrijednost varijable REGTENV1 postoji onda kućanstvo ima dostupnu drugu nekretninu uz glavni stambeni prostor, inače kućanstvo nema dostupnu drugu nekretninu uz glavni stambeni prostor.

```{r}
unique(trimKucanstva19$REGTENV1)
```
Izdvojit podatke varijabli IMPEXAC i REGTENV1.
```{r}
kucPrimDostupno19 = data.frame(
  IMPEXAC = trimKucanstva19$IMPEXAC, 
  REGTENV1 = trimKucanstva19$REGTENV1
)

head(kucPrimDostupno19)
```
Ova tablica služit će nam kako bi prikazali dostupnost druge nekretnine (DOSTUPNO = 1) ili nedostupnost druge nekretnine (DOSTUPNO = 0)

```{r}
dostupno19 = data.frame(
  IMPEXAC = trimKucanstva19$IMPEXAC, 
  DOSTUPNO = rep(0, nrow(trimKucanstva19))
)

head(dostupno19)
```

Označavamo koja kućanstva imaju dostupnu drugu nekretninu za godinu 2019.
```{r}
for(i in 1:nrow(kucPrimDostupno19)){
  for(j in 2:ncol(kucPrimDostupno19)){
    if(!is.na(kucPrimDostupno19[i, j]) && kucPrimDostupno19[i, j] != 0){
      dostupno19[i, 2] = 1
    }
  }
}
dim(dostupno19)
head(dostupno19)
```

Sada ćemo podijeliti podatke u dvije tablice, na one s dostupnom drugom nekretninom i nedostupnom drugom nekretninom. 
```{r}
dostupno19_da = dostupno19[dostupno19$DOSTUPNO == 1, ]

dostupno19_ne = dostupno19[dostupno19$DOSTUPNO == 0, ]

head(dostupno19_da)
head(dostupno19_ne)
dim(dostupno19_da)
dim(dostupno19_ne)
```

Prikažimo sada pojedine skupine histogramom:
```{r}
hist(dostupno19_ne$IMPEXAC)
dim(dostupno19_ne)
hist(dostupno19_da$IMPEXAC)
dim(dostupno19_da)
```

Želimo provjeriti dolaze li podatci iz normalne distribucije:
```{r}
require(nortest)
lillie.test(dostupno19_ne$IMPEXAC)
lillie.test(dostupno19_da$IMPEXAC)
```
Iz ovoga možemo zaključiti da podatci ne dolaze iz normalne distribucije.

S obzirom na to da podatci nisu normalno distribuirani ali imamo velik uzorak podataka, koristit ćemo t-test prilikom usporedbe srednjih vrijednosti dviju skupina zato što je t-test robustan na odstupanja od pretpostavke normalnosti prilikom velikih uzoraka.

$$ \begin{aligned}
  H_0 & : \mu_{dostupno19ne} = \mu_{dostupno19da}\ \\
  H_1 & : \mu_{dostupno19ne} < \mu_{dostupno19da}.
\end{aligned} $$


Sada ćemo usporediti srednje vrijednosti mjesečnih neto primanja pojedinih grupa uz pomoć t-testa.
```{r}
t.test(dostupno19_ne$IMPEXAC, dostupno19_da$IMPEXAC, alternative = "less")
```
Možemo odbaciti H0 u korist H1, odnosno zaključujemo da visoka mjesečna primanja impliciraju dostupnost druge nekretnine.

#Logistička regresija

```{r}
dim(dostupno19)
logistickaRegresija19 = glm(dostupno19$DOSTUPNO ~ dostupno19$IMPEXAC, data = dostupno19, family = binomial())

summary(logistickaRegresija19)
logistickaRegresija19

```

```{r}
yHat19 = logistickaRegresija19$fitted.values > 0.2

tab19 = table(dostupno19$DOSTUPNO, yHat19)
tab19

accuracy19 = sum(diag(tab19)) / sum(tab19)
precision19 = tab19[2,2] / sum(tab19[,2])
recall19 = tab19[2,2] / sum(tab19[2,])
specificity19 = tab19[1,1] / sum(tab19[,1])
 
accuracy19#true positive / (all)
precision19 #true positive / (true positive + false positive) -> true positive / total predicted positive
recall19 #true positive / (true positive + false negative)
specificity19 #
```
Granicu koja klasificira naše podatke kao TRUE ili FALSE postavili smo na vrijednost od 0,2. Možemo primijetiti kako naš model ima visoku točnost (u 76,8% slučajeva točno predvidi ishod) i specifičnost(ispravno klasificira 86,9% netočnih podataka od ukupno netočnih podataka), ali ne i visoku preciznost(u 86,9% slučajeva klasificira podatke kao točne kada oni uistinu jesu točni) i odziv(u 25,7% slučajeva ispravno klasificira točne podatke od svih točnih podataka). Ovime možemo zaključiti kako model nije idealan. 

## 3. Usporedba potrošnje kućanstava s regijom u kojoj se nalazi.

Varijabla CCAA govori o regijama u kojima se nalaze ispitivana kućanstva, a varijabla GASTOT govori o ukupnom iznosu godišnjih izdataka kućanstva.

Provjerit ćemo koje vrijednosti mogu poprimiti ove varijable.

```{r}
unique(kucanstva19$CCAA)

min(kucanstva19$GASTOT)
max(kucanstva19$GASTOT)

sum(is.na(kucanstva19$CCAA)) 
sum(is.na(kucanstva19$GASTOT))

```

Vidimo da varijabla CCAA može poprimiti vrijednosti:

0
1-Andalusia, 
2-Aragon, 
3-Asturias, Principality of, 
4-Balears, Illes, 
5-Canary Islands, 
6-Cantabria, 
7-Castilla y León, 
8-Castilla - La Mancha, 
9-Catalonia

Varijabla GASTOT može poprimiti numeričke vrijednosti od 22235148 do 38167962730.

Također vidimo da nema nedostajućih vrijednosti, ali u varijabli CCAA postoji vrijednost 0 koja ne označava ništa pa ćemo nju izbaciti.
 
```{r}
kucanstva19.cleaned <- filter(kucanstva19, CCAA != 0)
unique(kucanstva19.cleaned$CCAA)

#izbacit ćemo nedostajuće vrijednosti nastale izbacivanjem 0
kucanstva19 <- kucanstva19.cleaned[complete.cases(kucanstva19.cleaned$CCAA),]
sum(is.na(kucanstva19$CCAA))
```

Želimo usporediti potrošnju kućanstava s obzirom na to u kojoj regiji se nalaze.
ANOVA je metoda kojom testiramo sredine više populacija. Koristit ćemo jednofaktorski ANOVA model gdje se razmatra utjecaj jednog faktora, u našem slučaju regija u kojoj se kućanstvo nalazi.

Analizom varijance testiramo:
$$ \begin{aligned}
  H_0 & : \mu_1 = \mu_2 = \ldots = \mu_k \\
  H_1 & : \text{barem dvije sredine nisu iste}.
\end{aligned} $$

Pripremit ćemo podatke.

```{r}

kucanstva19$CCAA = factor(kucanstva19$CCAA,levels = c(1, 2, 3, 4, 5, 6, 7, 8, 9),labels = c('Andalusia', 'Aragon', 'Asturias, Principality of', 'Balears, Illes', 'Canary Islands', 'Cantabria', 'Castilla y León', 'Castilla - La Mancha', 'Catalonia'))

```

```{r}
summary(kucanstva19$CCAA)
```

Prije izvedbe testa, porvjerit ćemo jesu li pretpostavke ANOVA-e zadovoljene.

Pretpostavke ANOVA-e su nezavisnost pojedinih podataka u uzorcima, normalna razdioba podataka i homogenost varijanci među populacijama. 

Kad su veličine grupa podjednake, ANOVA je relativno robusna metoda na blaga odstupanja od pretpostavke normalnosti i homogenosti varijanci. 
Vidimo da su u našim podacima veličina grupa približno podjednake, ali ipak ćemo provjerit koliko su odstupanja od pretpostavki velika.


Provjeru normalnosti možemo provjeriti Lillieforsovom inačicom KS testa. Vizualno možemo provjeriti normalnost histogramom. 
U ovom slučaju razmatrat ćemo regije kao varijablu koja određuje grupe (populacije) i potrošnju kao zavisnu varijablu.

```{r test pretpostavki - normalnost}
require(nortest)

lillie.test(kucanstva19$GASTOT)

lillie.test(kucanstva19$GASTOT[kucanstva19$CCAA=='Andalusia'])
lillie.test(kucanstva19$GASTOT[kucanstva19$CCAA=='Aragon'])
lillie.test(kucanstva19$GASTOT[kucanstva19$CCAA=='Asturias, Principality of'])
lillie.test(kucanstva19$GASTOT[kucanstva19$CCAA=='Balears, Illes'])
lillie.test(kucanstva19$GASTOT[kucanstva19$CCAA=='Canary Islands'])
lillie.test(kucanstva19$GASTOT[kucanstva19$CCAA=='Cantabria'])
lillie.test(kucanstva19$GASTOT[kucanstva19$CCAA=='Castilla y León'])
lillie.test(kucanstva19$GASTOT[kucanstva19$CCAA=='Castilla - La Mancha'])
lillie.test(kucanstva19$GASTOT[kucanstva19$CCAA=='Catalonia'])

hist(kucanstva19$GASTOT[kucanstva19$CCAA=='Andalusia'])
hist(kucanstva19$GASTOT[kucanstva19$CCAA=='Aragon'])
hist(kucanstva19$GASTOT[kucanstva19$CCAA=='Asturias, Principality of'])
hist(kucanstva19$GASTOT[kucanstva19$CCAA=='Balears, Illes'])
hist(kucanstva19$GASTOT[kucanstva19$CCAA=='Canary Islands'])
hist(kucanstva19$GASTOT[kucanstva19$CCAA=='Cantabria'])
hist(kucanstva19$GASTOT[kucanstva19$CCAA=='Castilla y León'])
hist(kucanstva19$GASTOT[kucanstva19$CCAA=='Castilla - La Mancha'])
hist(kucanstva19$GASTOT[kucanstva19$CCAA=='Catalonia'])

```

Pokušat ćemo log transformacijom približiti podatke normalnoj distribuciji.
```{r - normalnost}

lillie.test(log(kucanstva19$GASTOT))

lillie.test(log(kucanstva19$GASTOT[kucanstva19$CCAA=='Andalusia']))
lillie.test(log(kucanstva19$GASTOT[kucanstva19$CCAA=='Aragon']))
lillie.test(log(kucanstva19$GASTOT[kucanstva19$CCAA=='Asturias, Principality of']))
lillie.test(log(kucanstva19$GASTOT[kucanstva19$CCAA=='Balears, Illes']))
lillie.test(log(kucanstva19$GASTOT[kucanstva19$CCAA=='Canary Islands']))
lillie.test(log(kucanstva19$GASTOT[kucanstva19$CCAA=='Cantabria']))
lillie.test(log(kucanstva19$GASTOT[kucanstva19$CCAA=='Castilla y León']))
lillie.test(log(kucanstva19$GASTOT[kucanstva19$CCAA=='Castilla - La Mancha']))
lillie.test(log(kucanstva19$GASTOT[kucanstva19$CCAA=='Catalonia']))



hist(log(kucanstva19$GASTOT[kucanstva19$CCAA=='Andalusia']))
hist(log(kucanstva19$GASTOT[kucanstva19$CCAA=='Aragon']))
hist(log(kucanstva19$GASTOT[kucanstva19$CCAA=='Asturias, Principality of']))
hist(log(kucanstva19$GASTOT[kucanstva19$CCAA=='Balears, Illes']))
hist(log(kucanstva19$GASTOT[kucanstva19$CCAA=='Canary Islands']))
hist(log(kucanstva19$GASTOT[kucanstva19$CCAA=='Cantabria']))
hist(log(kucanstva19$GASTOT[kucanstva19$CCAA=='Castilla y León']))
hist(log(kucanstva19$GASTOT[kucanstva19$CCAA=='Castilla - La Mancha']))
hist(log(kucanstva19$GASTOT[kucanstva19$CCAA=='Catalonia']))

```
Sada vidimo da većina podataka ima normalnu razdiobu. Izbacit ćemo regije čija razdioba jako odstupa od normalne (Andalusia, Asturias, Principality of, Cantabria i Catalonia), te ćemo testiranje provesti na ostalim regijama.

```{r}
kucanstva19 <- filter(kucanstva19, CCAA != "Andalusia")
kucanstva19 <- filter(kucanstva19, CCAA != "Asturias, Principality of")
kucanstva19 <- filter(kucanstva19, CCAA != "Cantabria")
kucanstva19 <- filter(kucanstva19, CCAA != "Catalonia")

kucanstva19$CCAA <- droplevels(kucanstva19$CCAA, "Andalusia")
kucanstva19$CCAA <- droplevels(kucanstva19$CCAA, "Asturias, Principality of")
kucanstva19$CCAA <- droplevels(kucanstva19$CCAA, "Cantabria")
kucanstva19$CCAA <- droplevels(kucanstva19$CCAA, "Catalonia")

```

```{r}
summary(kucanstva19$CCAA)
sum(is.na(kucanstva19$CCAA))
```

Zanima nas koliko stršećih vrijednosti imamo:
```{r}

IRQ19 = 1.5 * (quantile(kucanstva19$GASTOT, 0.75) - quantile(kucanstva19$GASTOT, 0.25))
ind19h = which(kucanstva19$GASTOT > IRQ19 + quantile(kucanstva19$GASTOT, 0.75))

cat(length(kucanstva19$GASTOT[ind19h]) / length(kucanstva19$GASTOT) * 100, "% gornjih stršećih vrijednosti\n")


IRQ19 = 1.5 * (quantile(kucanstva19$GASTOT, 0.75) - quantile(kucanstva19$GASTOT, 0.25))
ind19l = which(kucanstva19$GASTOT < IRQ19 - quantile(kucanstva19$GASTOT, 0.75))

cat(length(kucanstva19$GASTOT[ind19l]) / length(kucanstva19$GASTOT) * 100, "% donjih stršećih vrijednosti\n")

```

Postotak stršećih vrijednosti nije velik, pa ih možemo izbaciti.
```{r}
kucanstva19.trimmed <- kucanstva19

cat("Minimalna i maksimalna vrijednost prije izbacivanja stršećih vrijednosti: \n", min(kucanstva19.trimmed$GASTOT), "\n", max(kucanstva19.trimmed$GASTOT))

kucanstva19.trimmed <- filter(kucanstva19.trimmed, GASTOT < 0.054*38167962730)

cat("\nMinimalna i maksimalna vrijednost nakon izbacivanja stršećih vrijednosti: \n", min(kucanstva19.trimmed$GASTOT), "\n", max(kucanstva19.trimmed$GASTOT))

```


Homogenost varijanci testirat ćemo Bartlettovim testom. Naše hipoteze su:
$$ \begin{aligned}
  H_0 & : \sigma_1^2 = \sigma_2^2 = \ldots = \sigma_k^2 \\
  H_1 & : \text{barem dvije varijance nisu iste}.
\end{aligned} $$

```{r test pretpostavki - homogenost varijanci}

bartlett.test(log(kucanstva19$GASTOT) ~ kucanstva19$CCAA)

var(log(kucanstva19$GASTOT[kucanstva19$CCAA=='Aragon']))
var(log(kucanstva19$GASTOT[kucanstva19$CCAA=='Balears, Illes']))
var(log(kucanstva19$GASTOT[kucanstva19$CCAA=='Canary Islands']))
var(log(kucanstva19$GASTOT[kucanstva19$CCAA=='Castilla y León']))
var(log(kucanstva19$GASTOT[kucanstva19$CCAA=='Castilla - La Mancha']))

```

Provjerimo postoji li razlika u potrošnji za različite regije u kojima se nalaze kućanstva. Provest ćemo test.

```{r test razlike u potrosnji}

boxplot(kucanstva19.trimmed$GASTOT ~ kucanstva19.trimmed$CCAA
        , names = c("Aragon", "Balears", "Canary Isl", "C. y León", "C. La Mancha"))

a = aov(kucanstva19.trimmed$GASTOT ~ kucanstva19.trimmed$CCAA)
summary(a)

```
Grafički prikaz sugerira da postoji jasna razlika između grupa, pogotovo između regije Castilla y León i ostalih regija, što potvrđuje i ANOVA.

## 4. Mogu li dostupne značajke predvidjeti ukupni mjesećni prihod kućanstva?
